臺灣高等法院高雄分院民事判決　　　　　　　　　　九十二年度上易字第一五二號
　　　上　訴　人　聯玄企業股份有限公司
　　　法定代理人　甲○○
　　　訴訟代理人　單文程律師
　　　被上訴人　　中國石油股份有限公司
　　　法定代理人　丙○○
　　　訴訟代理人　乙○○
當事人間請求給付承攬報酬事件，上訴人對於民國九十二年四月二十三日臺灣高雄地
方法院九十二年度訴字第二九二號第一審判決提起上訴，本院於九十三年三月三十一
日言詞辯論終結，判決如下：
    主    文
原判決關於駁回上訴人後開第二項之訴部分，並訴訟費用之裁判廢棄。
被上訴人應再給付上訴人新台幣陸拾柒萬零壹佰元，及自民國九十二年一月三十日起
至清償日止，按週年利率百分之五計算之利息。
第一（除確定部分外）、二審訴訟費用，均由被上訴人負擔。
    事實及理由
一、本件上訴人起訴主張：伊於民國九十年十一月一日承攬被上訴人之「高雄廠第二
    石油焦工場Ｍ二四０一抓斗式起重機換新工程」（下稱系爭工程），合約金額新
    台幣（下同）一千六百七十五萬四千一百六十二元。工程於九十年十二月十八日
    開工，工期共一八０天，其中場外預製工期一六０日，現場安裝工期二十日，於
    九十一年十月三十日竣工，九十一年十一月五日驗收合格，伊並依約提出保固保
    證金，被上訴人即應付清工程尾款，惟被上訴人以伊逾期完工七十二點四日為由
    ，扣罰違約款一百二十一萬零一百元不予給付。爰本於兩造間契約關係請求被上
    訴人給付該工程款一百二十一萬零一百元暨法定遲延利息。原審判決被上訴人應
    給付上訴人五十四萬元暨法定遲延利息，並供擔保為條件之假執行及免為假執行
    宣告，而駁回上訴人其餘之訴及假執行之聲請。上訴人於本院求為廢棄原判決不
    利部分，判命被上訴人應再給付上訴人六十七萬零一百元暨法定遲延利息。
二、被上訴人則以：系爭工程依約應於開工日起一百八十日曆天內完工，含場外天車
    預製一百六十日及現場安裝二十日，上訴人計逾期完工場外預製部分七十一日，
    場內安裝部分一點四日，依兩造工程契約第十八條規定，工程若有逾期，每逾期
    一日按結案總金額的千分之一，即一萬六千七百五十四元扣罰，上訴人逾期完工
    七十二點四日，共應扣款一百二十一萬零一百元等語，資為抗辯。而聲明駁回上
    訴。
三、兩造就系爭工程於九十年十二月十八日開工，場外預製工期一百六十日曆天，預
    定在九十一年五月二十六日完工，惟上訴人迄九十一年八月五日始完成場外預製
    ，逾期七十一日；被上訴人預定停爐供上訴人進行場內安裝日原為九十一年六月
    五日，延遲至九十一年九月五日始通知完成停爐；場內安裝工期二十日，上訴人
    從九十一年九月六日進場施工，至同年十月三十日完工，除同年十月三十日進行
    試車一天外，其餘共施工二十點四日等情，並不爭執，並有系爭工程契約、竣工
    ／驗收報告、工程及勞務採購說明書、停工報告書等可稽（原審卷第九至四十五
    頁），堪認為真實。又原審判決以九十一年十月三十日進行性能測試前，場內安
    裝業已完工，並自九十一年九月三十日起至十月二十九日止，等待勞工檢查所檢
    查，其間並未計入工期，且於完成檢查後翌日即十月三十日旋為性能測試，並於
    通過後即報竣工，認性能測試當日不得計入上訴人場內安裝實際施工工期，且兩
    造契約之履約期限及逾期違約金均以日為單位，則被上訴人主張上訴人逾期未滿
    一日部分依比例計罰違約金，不應准許等情，經被上訴人於本院表示不再爭執而
    未上訴（本院卷第六十五頁），且此部分判決對上訴人有利，不在上訴聲明範圍
    ，按之民事訴訟法第四百四十五條第一項之規定，本院自不得再為審酌而更為不
    利於上訴人之認定，即就上訴人場內安裝之施工，應認並無逾期。是兩造之爭點
    為：(一)系爭工程有無合約第十八條第六項（詳如後述）之適用，即系爭工程是否
    屬全部完工使用或移交之情形，而於未逾最後使用期限時，應發還先前逾分段進
    度已收取之違約金？(二)若非屬上開約定範圍，上訴人場外預製工程逾期七十一日
    完工，是否可歸責上訴人？是否致生損害於被上訴人？逾期違約金之約定是否過
    高？
四、按系爭工程契約第十八條第五項約定：契約訂有分段進度及最後履約期限，且均
    訂有逾期違約金者，屬「分段完工使用或移交」之情形，其逾期違約金之計算原
    則如下：（第一款）未逾分段進度但逾最後履約期限者，扣除已分段完工使用或
    移交部分之金額，計算逾最後履約期限之違約金；（第二款）逾分段進度但未逾
    最後履約期限者，計算逾分段進度之違約金。即按本條款之約定，應依各分段之
    進度計罰違約金。第六項約定：契約定有分段進度及最後履約期限，且均訂有逾
    期違約金者，屬「全部完工後使用或移交」之情形，其逾期違約金之計算原則如
    下：（第一款）未逾分段進度但逾最後履約期限者，計算逾最後履約期限之違約
    金；（第二款）逾分段進度但未逾最後履約期限，其有逾分段進度已收取之違約
    金者，於未逾最後履約期限後發還；（第三款）逾分段進度且逾最後履約期限，
    其有逾分段進度已收取之違約金者，於計算逾最後履約期限之違約金時應予扣抵
    。即按本條款之約定，因以全部工程之完成為契約標的，前階段之逾期，縱導致
    最後履約期限之延誤，亦僅就逾最後履約期限之日數計罰違約金，前階段之逾期
    則不予計罰或應予退還已收取之違約金。其次，系爭工程之「工程、勞務採購說
    明書」（原審卷第九十一頁）第一條關於工程範圍及內容，於１．１約定：本工
    程為高雄煉油廠第二石油焦工場Ｍ2401 23噸電動雙軌架空抓斗式起重機換新工
    程；１．２約定：起重機運行所需之電動機、傳動機件、油壓抓斗、椼架、鋼軌
    換新、控制、配電及安全等設備之供應，其他為使起重機順利操作，一切屬於起
    重機所需之設施均由承攬商負責提供；１．４約定：本工程主要內容包括材料與
    半成品搬運、起重機安裝、噴砂除鏽油漆、起重機調整、檢驗、安裝後之試車、
    場地清理、向行政院勞工委員會（本地）檢查機構申請竣工檢查並取得檢查合格
    證等工作。第三條關於工程期限，於３．１約定：本工程工期從監造單位通知開
    工日起至半成品運到本廠指定地點，經安裝檢查合格為止，工期一百八十日曆天
    【但其中現場新起重機配合停爐安裝調整至可手動操作等工作，工期不可超過二
    十日曆天（其中電氣控制室內設備安裝等不需配合停爐者可先施工，工期不計入
    此二十日曆天內，而計入一百八十日曆天內）；若超過二十日曆天時，雖然總工
    期未超過一百八十日曆天，超過二十日曆天部分以逾期計】。查系爭工程分場外
    起重機預製及場內安裝二階段，工期各為一百六十日曆天及二十日曆天，且若逾
    期均按逾期日數，每日依結算總價千分之一計算逾期違約金，為兩造所不爭執，
    是系爭工程乃起重機換新工程，上訴人須先於場外預製起重機，及備齊一切操作
    起重機所需之設備，並配合被上訴人停爐期間以安裝該起重機，調整至可手動操
    作，通過檢驗、試車為止，始為完成承攬之工作。而系爭契約就其最後履行期限
    固未明定，惟參以「工程、勞務採購說明書」關於工程期限，特別於３．１約定
    ：其中現場新起重機配合停爐安裝調整至可手動操作等工作，工期不可超過二十
    日曆天，若超過二十日曆天時，雖然總工期未超過一百八十日曆天，超過二十日
    曆天部分以逾期計。及上訴人固然遲至九十一年八月五日始完成場外預製工作，
    惟其時被上訴人為配合現場其他施工，並未按照原來預定時間停爐；場外預製雖
    有遲延，但沒有造成被上訴人的損失，因為其他廠商施工也有延遲之情形，縱使
    場外預製沒有遲延，也無法停爐讓上訴人安裝等情，為被上訴人所自認（本院卷
    第二十三頁），上訴人並於場外預製完成後，等待被上訴人停爐，及進行安裝、
    試車前，各以「配合停爐、鋼構完成後再行吊裝工作」、「鋼構完成高度、平行
    度測量且無問題後才能全面施工」、「申請勞檢所檢查及等待合格證核發」等理
    由報請停工（原審卷第六十九至七十一頁），足認兩造簽約時之真意，就本件工
    程期限，乃分段進行，場外預製部分，自通知開工日起算一百六十日曆天，場內
    安裝部分，則自被上訴人停爐並可供上訴人安裝日起算二十日曆天，且為上訴人
    最後履約之期限。是則系爭工程為訂有分段進度及各自之履約期限，且均訂有逾
    期違約金，又須於「全部完工後使用或移交」，合於工程契約第十八條第六項之
    情形，按之該項之約定，上訴人固然就場外預製之分段進度逾期七十一日，依契
    約應計罰違約金，於最後完工時，亦僅應就逾最後履行期限部分計罰違約金。而
    上訴人就場內安裝工程，雖逾期０．四天，惟依兩造契約不應計罰違約金，業經
    原審審認（被上訴人並未上訴），應認上訴人就系爭工程，並不發生逾期違約之
    扣款。從而被上訴人以上訴人逾期七十二．四日，自應給付之工程款中扣抵違約
    金一百二十一萬零一百元，核屬無據。
五、綜上所述，上訴人基於兩造間工程契約關係，請求被上訴人給付工程款餘額一百
　　二十一萬零一百元，及自九十二年一月三十日起訴狀繕本送達翌日起，按週年利
　　率百分之五計算之法定遲延利息，為有理由，應予准許。原審關於上開應准許部
　　分，於五十四萬元範圍內，判命被上訴人給付，並為附條件假執行及免為假執行
　　之宣告，並無違誤；就其餘部分，為上訴人敗訴之判決，自有未洽，上訴意旨就
　　此部分指摘原判決不當，求予廢棄改判，為有理由，爰由本院將原判決此部分予
　　以廢棄，改判如主文第二項所示。又兩造間其餘攻擊防禦方法，核與判決結果不
　　生影響，爰不予一一論述，附此敘明。
據上論結，本件上訴為有理由，依民事訴訟法第四百五十條、第七十八條，判決如主
文。
中　　　華　　　民　　　國　　九十三　　年　　　四　　　月　　 十四　　 日
                                                民事第六庭
~B1審判長法　官　許明進
~B2      法　官　張明振
~B3      法　官　謝肅珍
正本係照原本作成。
不得上訴。
中　　　華　　　民　　　國　　九十三　　年　　　四　　　月　　十六　　　日
~B法院書記官　邱麗莉
